【裁判字號】    89,自,349
【裁判日期】    900814
【裁判案由】    妨害名譽
【裁判全文】
臺灣臺北地方法院刑事判決                          八十九年度自字第三四九號
    自  訴  人  丁○○
    自訴代理人  戊○○
    被      告  甲○○
    選任辯護人    黃怡騰
右列被告因誹謗案件，經自訴人提起自訴，本院判決如左：
    主  文
甲○○散布文字，指摘足以毀損他人名譽之事，處拘役貳拾日，如易科罰金，以參佰
元折算壹日。
    事  實
一、甲○○原係行政院文化建設委員會之副主任委員，於中華民國第十屆總統選舉期
    間，擔任中國國民黨總統選舉候選人連蕭全國競選總部之文宣部召集人，因八十
    九年二月間陳水扁、宋楚瑜及連戰等三位總統候選人之民意支持度相近而競爭激
    烈，甲○○為避免連戰因「棄保效應」落選，明知其所言並無相當依據，及其於
    連蕭競選總部例行記者會中之發言，均將由文宣部下轄之新聞處新聞組人員製作
    為新聞稿後傳真予各媒體，竟仍於台北市○○路連蕭全國競選總部同月二十二日
    上午之例行記者會中，意圖散布於眾，而貿然指摘「根據宋楚瑜陣營內部的消息
    ，宋陣營在洪文湘操盤下，將以民意調查基金會、蓋洛普為內圍，呼應民進黨的
    民調部隊，並配合東吳大學盛姓助教授發布不實民調」等，足以毀損當時於東吳
    大學政治系擔任助理教授，並受宋楚瑜陣營委託負責民意調查工作之丁○○之名
    譽之不實事項，旋利用不知情之連蕭競選總部文宣組新聞處新聞組人員，將上開
    不實事項記載於連蕭全國競選總部八十九年二月二十二日新聞稿後，傳真予國內
    各媒體，足以貶損丁○○在社會上之評價而毀損其名譽。
二、案經被害人丁○○提起自訴。
    理  由
一、訊據被告甲○○固供承曾於上開時、地發表前開言論，且對於自訴人丁○○所負
    責中華民國第十屆總統選舉民意調查工作之真實性不予爭執，惟仍否認有何誹謗
    犯行，其辯稱意旨略以：
    （一）伊與丁○○所學領域、學成回國服務時間、工作專長等均不相同，二人素
          不相識，亦毫無宿怨；伊當日發言內容指射各個主要總統候選人陣營，並
          非針對丁○○為唯一對象，且非以全名指呼之方式直接指稱丁○○；又伊
          並未擔任連戰競選總部之發言人，當日輪值發言人因故無法出席，才臨時
          決定由伊代理，由於時間匆促，伊僅能根據文宣部下屬民調處負責人翁興
          利所提供之文稿，代表連戰競選總部發言，伊並未參與該文稿之製作、造
          意過程，當日發言之內容並非伊所得決定；再本次總統選舉三強鼎立，空
          前激烈，各陣營對於有關候選人民調支持度之發布，滿天散布，莫衷一是
          ，伊當時之發言係為配合競選選戰之進程以及當時選戰民調發布浮濫之事
          實所必須，性質上屬於候選人為應選舉活動之競爭程度及競爭事項所必須
          之防衛性競選行為，伊身為選舉機器之一部，實無誹謗丁○○之故意可言
          ，衡諸近來刑法學者及吾國法院之見解，對於誹謗案件漸傾向於採用「倘
          無證據足以證明行為人係出於惡意之情況下，即應推定其係以善意為之」
          之「真正惡意原則」，伊所為上開言論自不應以誹謗罪處罰。
    （二）ＴＶＢＳ電視台於八十九年二月十二日發布之總統候選人支持度民意調查
          結果，宋楚瑜的支持度僅二成一，落後於陳水扁之二成四及連戰之二成三
          ，而同日宋楚瑜陣營發布之民意調查報告，宋楚瑜竟以百分之二十六點七
          之支持度高居第一，領先陳水扁之百分之二十三點三及連戰之百分之十八
          點二，且隔日之台灣日報針對此種落差，即於社論中做出「凡候選人所公
          布的民調都是謊言」之評論；況當時選舉狀況呈膠著化、白熱化，棄保效
          應隨時可能發酵，宋楚瑜陣營本來就不可能自承其落後連戰陣營，則盛治
          仁既擔任宋楚瑜陣營之民調顧問，親自參與宋楚瑜陣營之民調工作，伊自
          有相當理由，確信上開發言內容應為真實。
    （三）伊當日於記者會之發言內容，並非指射單一事件，而係綜合選戰開跑以來
          所有民調怪相，作為評論之主題，評論之對象亦非針對丁○○，而係包括
          十餘個外圍人員或團體，自其中僅丁○○一人提出誹謗訴訟之情形，可知
          在多數人之客觀感受上，該等言論並不足以毀損渠等之名譽；且丁○○自
          上次總統大選之後迄今，猶然始終在國內政論界及學界，展現其參與政治
          評論之活力與動能，除事後但見丁○○依舊以身為東吳大學政治系教師之
          身分，從事講學工作，其並另時時以飽滿之學術活力，迭次受邀參加關於
          時事或政治之電視評論、學術座談，或在報章媒體或學術期刊，發表各式
          文章，絲毫未見其名譽有何受到損害之具體情形；又丁○○既積極戮力投
          入宋楚瑜陣營擔任與選舉活動有關之民調工作，當知選舉活動本即動輒引
          起社會人士之非議或非難，自應坦然接受他人與社會之議論，此即俗語所
          謂之「進廚房就不要嫌廚房熱」，而不應僅以其個人對於伊上開廣泛之評
          論，以對號入座心理所生之主觀不快感受，即認定上開言論足以毀損其名
          譽。
    （四）伊於該記者會之發言內容，乃係預告社會各界，不要輕信未來由各政黨所
          發表之民調數字，蓋本次總統大選主要三組候選人勢均力敵，當時競選主
          軸之一，即係何人民調較高、何人會成為棄保效應之發生對象，各陣營對
          於民調之進行與發布至策略因應，因之成為選舉之議題，伊所屬連戰陣營
          鑒於外界諸多民調工作之不妥情形，決定於記者會中對外發言，籲請外界
          注意民調之不實性格，應屬因自衛、自辯或保護合法利益之言論。丁○○
          既係宋楚瑜陣營之民調執行人員，其所參與之問卷設計及結果分析工作，
          復屬選戰民調之核心工作，性質上為政治行為，自應接受來自其他陣營基
          於選舉競爭動機上之褒貶或評論、攻擊，方期公允；且依據武器平等原則
          ，丁○○於選戰當時理當有充分機會透過所屬陣營，利用便利接近媒體之
          機會，就伊之言論提出澄清、辯解或反擊，竟捨此不為，反於選舉之後，
          藉言其學術工作者之外衣，對伊提出刑事誹謗告訴，實非所宜。
    （五）我國為落實民主制度，時而舉辦定期公職人員選舉，各階層之公職人員選
          舉，每與公共利益相關，而各種選舉民調活動，儼然已成為政治人物問政
          工具以及參加公職競選的必要手段，因之依近來社會之通念，應認選舉民
          調已成為政治工具，而為可受公評之事項；伊及丁○○於本次總統大選中
          ，分別擔任連戰競選總部文宣部召集人及宋楚瑜陣營東湖工作室之民調執
          行人員，處於競爭關係之競選陣營中，基於民主選舉之競爭原則，二人間
          之關係，應與其所屬政治候選人間之地位相類，而居於可以互相評論之地
          位，自然應依民主選舉之原則，給予最大之評論空間，方符合民主選舉之
          真諦，何況由候選人陣營所做之民調，本即較為欠缺客觀性，其進行選舉
          民調之動機、目的乃至對外公布之調查結果，往往有諸多可議之處，其正
          確性如何，本應接受各界之檢驗與質疑，故伊當日於記者會之發言，應屬
          對於可受公評之事項所做之評論，而不得以刑法上之誹謗罪處罰。
    （六）連戰全國競選總部八十九年二月二十二日新聞稿之製作及散布，均非伊所
          親為，故伊並無以文字散布上開言論之行為可言，所為應與刑法第三百十
          條第二項之加重誹謗罪無涉。
二、惟查：
    （一）被告甲○○確有於八十九年二月二十二日上午，於台北市○○路候選人連
          蕭全國競選總部之例行記者會中，指摘「根據宋楚瑜陣營內部的消息，宋
          陣營在洪文湘操盤下，將以民意調查基金會、蓋洛普為內圍，呼應民進黨
          的民調部隊，並配合東吳大學盛姓助教授發布不實民調」等事項之事實，
          業據被告供陳明確，並有候選人連蕭全國競選總部八十九年二月二十二日
          新聞稿影本一件，及勁報八十九年二月二十二日、自由時報八十九年二月
          二十三日之節影本各一紙附卷可稽；而實際上自訴人於該次總統選舉中，
          於山水民意研究公司所參與之問卷設計、結果分析，及於宋楚瑜東湖工作
          室所主持之民意調查工作，均依據其學術專業實際進行，並無故意偽造或
          變造調查所得數據，尤無另行發布不實民意調查結果之行為等情，亦據自
          訴人於八十九年九月十五日及九十年四月三日之刑事補充理由狀中，陳明
          其執行上開民意調查工作之方式與專業要求等事項綦詳，且提出八十九年
          二月二十二日以後迄該次總統選舉為止，其所參與之所有民意調查工作的
          問卷資料在卷可稽，並據被告及辯護人黃怡騰律師分別陳述「（對於自訴
          人實際上有進行民意調查有無意見？）沒有意見。」及「（此部份有何意
          見？）我們不懷疑自訴人此部份民調。」等語無訛。是本件被告確於上開
          時、地指摘前揭事項，且該等事項確屬不實等情，均應堪認定。
    （二）按憲法第十一條規定，人民之言論自由應予保障，鑒於言論自由有實現自
          我、溝通意見、追求真理、滿足人民知的權利、形成公意、促進各種合理
          的政治及社會活動等功能，乃維持民主多元社會正常發展不可或缺之機制
          ，國家固應給予最大限度之保障，惟為保護個人名譽、隱私等法益及維護
          公共利益，國家對於言論自由尚非不得依其傳播方式為適當限制；審酌我
          國之國民守法精神、對他人權利尊重之態度、現行民事賠償制度之功效、
          媒體工作者對本身職業規範遵守之程度及其違背時所受同業紀律制裁之效
          果等各項因素，應認立法者兼採刑事處罰手段保護人民名譽法益之選擇，
          尚非有違憲法，法院自有遵從適用之義務。而自刑法第三百十條第一項「
          意圖散布於眾，而指摘或傳述足以毀損他人名譽之事者，為誹謗罪」之規
          定觀之，我國立法者對於名譽權之保障，顯然並非以個人受到他人誹謗性
          言論指摘後，實際上發生任何客觀可見之實害結果，始得訴請法院發動刑
          事制裁，而係慮及名譽權乃一不具實體之抽象權利，其增減盈虧本即無從
          具體衡量之特性，授權法院就被害人之個人條件及行為人指摘或傳述之內
          容，以社會上一般人之客觀標準予以判定，若行為人所指摘或傳述之具體
          事實，足以使被害人受到他人之輕視或恥笑，其個人人格在社會評價上將
          有所貶損，即得施以誹謗罪之刑事處罰。本件觀之被告所發表「根據宋楚
          瑜陣營內部的消息，宋陣營在洪文湘操盤下，將以民意調查基金會、蓋洛
          普為內圍，呼應民進黨的民調部隊，並配合東吳大學盛姓助教授發布不實
          民調」等內容，其顯然已具體指摘有一東吳大學盛姓助理教授，將於八十
          九年二月二十二日至總統選舉投票日之間，配合候選人宋楚瑜陣營發布不
          實之民意調查結果等事實；參諸自訴人之「盛」姓於台灣地區本即甚為稀
          少，東吳大學政治系教師中僅有其一人姓「盛」一節，亦有東吳大學政治
          系教師名簿影本一紙附卷可稽；加以自訴人本為專攻民意調查之學者，並
          確有從事有關該次總統選舉之民意調查工作，則自訴人雖非如被告一般係
          屬全國性之知名公眾人物，被告所提及之「東吳大學盛姓助理教授」其人
          ，於自訴人之親友、同儕、學生、研究領域相關學界、媒體從業人員等人
          士間，自仍足以認為係指射自訴人無訛，被告所辯並未以全名指稱自訴人
          之事實，核不足以做為其並非對於自訴人做出指摘之依據。則衡諸自訴人
          乃東吳大學政治系之助理教授，專攻民意調查領域，係從事政治科學中之
          量化研究工作者，其論著研究均高度仰賴實證數據之佐證，被告指摘自訴
          人將配合候選人宋楚瑜陣營發布不實之民意調查結果云云，自足使人產生
          自訴人為幫助候選人宋楚瑜於總統選舉之棄保效應中得利，竟不惜拋棄專
          業素養，罔顧學術尊嚴，故意偽造、變造民意調查所得數據，甚或虛構民
          調結果，而與候選人宋楚瑜陣營配合發布不實民調之錯誤印象；以社會上
          一般人之標準衡量，顯然屬於足以使自訴人受到他人之輕視，而使其人格
          在社會評價上受到貶損之事項；是被告上開言論，係屬足以毀損自訴人名
          譽之事項一節，亦堪認定。至被告所辯「當日於記者會之發言內容並非針
          對自訴人一人，而係包括十餘個外圍人員或團體，自其餘遭指射人士並未
          提出誹謗訴訟之情形，可知在多數人之客觀感受上，該等言論並不足以毀
          損渠等之名譽」云云，考量被告於同日記者會所提及之其餘人士或事項，
          其究否確有該人士、團體，是否屬可得特定之人，及被告所陳述有關該等
          人士或團體之事項是否屬實、是否足以毀損渠等之名譽等情節，均或有不
          同，況即令被告當日所言確另毀損他人之名譽而亦涉誹謗罪嫌，該等被害
          人是否行使其刑事告訴或自訴之權，亦自有其考量而屬渠等之個人權利，
          堪認均與被告上開言論是否足以毀損自訴人之名譽無關，不足做為有利於
          被告認定之事實。另被告所辯「自訴人自上次總統大選之後迄今，猶然始
          終在國內政論界及學界，展現其參與政治評論之活力與動能，除事後但見
          自訴人依舊以身為東吳大學政治系教師之身分，從事講學工作，其並另時
          時以飽滿之學術活力，迭次受邀參加關於時事或政治之電視評論、學術座
          談，或在報章媒體或學術期刊，發表各式文章，絲毫未見其名譽有何受到
          損害」云云，則不僅顯屬刻意忽略自訴人個人於其專業研究及參與公共事
          務所做努力之偏狹見解，參之前揭刑法誹謗罪並不以個人受到他人誹謗性
          言論指摘後，實際上發生任何客觀可見之實害結果為其構成要件之規定，
          益見該部分事實應與被告誹謗犯罪之是否成立無關，而亦不足資以做出有
          利於被告之認定。
    （三）按行為非出於故意或過失者，不罰；過失行為之處罰，以有特別規定者為
          限，刑法第十二條第一、二項分別定有明文。則自刑法第三百十條第一項
          「意圖散布於眾，而指摘或傳述足以毀損他人名譽之事者，為誹謗罪」之
          規定以觀，立法者應係以行為人具有「誹謗故意」之一般主觀違法性要素
          ，及「散布於眾之意圖」之特殊主觀違法要素，為對於行為人所為足以毀
          損他人名譽言論發動刑事處罰之條件。參諸行為人對於構成犯罪之事實，
          明知並有意使其發生者，為故意；行為人對於構成犯罪之事實，預見其發
          生而其發生並不違背其本意者，以故意論，刑法第十三條第一、二項亦定
          有明文，顯然指摘或傳述足以毀損他人名譽事項之行為人，僅須明知或已
          預見其所言內容係屬足以毀損他人名譽之不實事項，且係以將該等事項散
          布使眾人週知為目的而出言指摘，所為即與刑法第三百十條誹謗罪之構成
          要件相符（至行為人若如大法官會議第五０九號解釋所示，有相當理由確
          信其所述為真實，自與上開明知或預見其所述不實之要件不符，而不具誹
          謗罪之構成要件故意），至於行為人誹謗他人之動機究係忌妒、報仇、洩
          憤、戲謔、競爭，甚或僅係爰引該部分誹謗性言論作為提高行為人其餘言
          論內容可信度之手段云云，則僅係法院科刑時所應考量之情狀之一，而與
          其誹謗犯罪之是否成立無涉。又被告於答辯狀中屢次援引之「真正惡意原
          則（actual malice principle）」，乃導源於美國聯邦最高法院於西元
          一九六四年紐約時報訴蘇利文一案中，鑒於西元一九六四年以前美國各州
          之民事誹謗法律，均明文規定假如原告遭受不實或不利陳述之中傷，即使
          刊布該陳述之被告辯稱不知為不實言論，原告仍有權獲得損害賠償，被告
          僅有在舉證誹謗言論為真的情況下，才得以進行抗辯等情形，為維護人民
          評論公共事務之言論自由，避免巨大賠償金額所造成之自我檢查、寒蟬效
          應等現象扼殺人民監督、評論政府之權利，認應給予人民對於公共事務做
          出錯誤陳述之呼吸空間，包容「誠實的錯誤」，而表示之「只有誠實卻錯
          誤的陳述所造成的誹謗，才能夠得到豁免；憲法的保障需要制定一項聯邦
          法令，禁止公職人員對有關其職務之誹謗言論請求損害賠償，除非該言論
          具有『真正惡意（actual malice）』，亦即，言論刊布時即已知不實，
          或蓄意漠視（reckless disregarded）言論之真實與否。」等見解，是自
  該項原則之形成背景及內涵以觀，此項自英語翻譯所得「真正惡意原則」
          之真意，顯然並非直接解釋其中文字意表面意思所得之「確實出於惡劣之
          動機」，而應係指行為人明知其所指摘之誹謗言論不實，或預見該等言論
          內容不實，仍蓄意漠視而執意指摘之心理狀態無訛；是將此項原則援引類
          比於與我國刑法，其應與前揭刑法第三百十條誹謗罪所規範行為人應具有
          之「誹謗故意（明知或預見所言不實）」甚為接近，而仍與行為人誹謗之
          動機究否惡劣無涉。查被告乃自國外取得博士學位歸國服務之知識份子，
          曾先後歷任新聞局副局長、文建會副主委等重要公職，乃具有超越一般人
          水準的理性之社會精英，其對於所言「根據宋楚瑜陣營內部的消息，宋陣
          營在洪文湘操盤下，將以民意調查基金會、蓋洛普為內圍，呼應民進黨的
          民調部隊，並配合東吳大學盛姓助教授發布不實民調」等言論，將足以貶
          損該東吳大學盛姓助理教授之人格一節，當具有明確之認識；參諸被告於
          本院訊問時，並業供述「（當天發言主題由誰決定？）發言的人自己。」
          、「（是誰將資料交給你？）丙○○。」、「（有沒有問翁【指案外人翁
          興利】，他的資料來源如何？）沒有問，連戰陣營也是每天被攻擊，他提
          供資料攻擊對方，我就很自然接受。」、「（發言之前是否知道東吳大學
          盛姓助理教授是誰？）不知道。」、「（發言之前知否盛姓助理教授與宋
          陣營之關係？）不知道。」、「（發言內容提到東吳大學盛姓助理教授將
          配合發布不實民調，你不擔心損及該助理教授名譽嗎？）選戰期間你來我
          往，沒有想那麼多。」、「（你們有沒有問翁【指案外人丙○○】，當初
          提起這些資料有什麼根據？）當時沒有問，後來也沒有機會再談。」、「
          （你認為發布這樣的新聞稿，是否會損害自訴人的名譽？）沒有想到這些
          。」、「（當時是否認識自訴人？）不認識。」、「（當時是否知道自訴
          人在宋陣營工作？）不知道。」、「（你不擔心民調處的資料錯誤，會傷
          害別人的名譽嗎？）尊重民調處的專業。」、「（當時有沒有問翁【指案
          外人丙○○】自訴人丁○○是誰、指稱盛【指自訴人】配合發布不實民調
          有何依據？）都沒有。」、「（知否這篇新聞稿形成之背景？）不知道。
      」、「（之前在選舉有無和丙○○合作過？）只有這一次。」、「（你不
          擔心他提供的資料可能會錯嗎？）我相信他的專業。」等語，則自被告明
          知上開言論將足以毀損其所提及之東吳大學盛姓助理教授之名譽，且本身
          對於該盛姓助理教授之身分、素行毫無所悉，又未取得任何足以佐證盛姓
          助理教授確將配合候選人宋楚瑜陣營發布不實民調之相關證據等情形觀之
          ，堪認其對於該盛姓助理教授確有其人，及所言內容可能有誤而毀損該盛
          姓助理教授之名譽等情，均應已有所預見，詎其竟然未做任何求證、調查
          工作，甚至於未向提供發言文稿單位詢問之情形下，蓄意漠視所言將毀損
          自訴人之名譽，而貿然執意為上開指摘，堪認上開言論內容不實、自訴人
          之名譽將受損害等情形之發生，均應與被告之本意無違，則揆諸前揭說明
          ，被告具有誹謗自訴人之故意一節，自亦堪認定。至被告雖辯稱其並非候
          選人連蕭全國競選總部之發言人，當日輪值發言人因故無法出席，才臨時
          決定由其代理，由於時間匆促，僅能根據民調處負責人丙○○所提供之文
          稿，代表候選人連蕭全國競選總部發言，其並未參與該文稿之製作、造意
          過程，當日發言之內容並非其所得決定云云，然衡諸被告綜係臨時接到發
          言文稿，以其豐富之學識、經驗，當能判斷有關東吳大學盛姓助理教授內
          容部分，將有損害他人名譽之虞，則其自應本乎對於他人名譽權之尊重，
          詢問、求證文稿提供單位此部份內容有何依據，或逕將該部分內容予以刪
          除、修正，豈能藉詞代表候選人陣營發言，即推卸其對於自我言行所應負
          擔之責任？是被告此部份輕忽自然人具有理性思考與是非判斷能力等，人
          工機械所欠缺之珍貴特質之辯解，應非可採。又被告另辯稱「伊與丁○○
          所學領域、學成回國服務時間、工作專長等均不相同，二人素不相識，亦
          毫無宿怨」、「伊當日發言內容指涉各個主要總統候選人陣營，並非針對
          丁○○為唯一對象」、「本次總統選舉三強鼎立，空前激烈，各陣營對於
          有關候選人民調支持度之發布，滿天散布，莫衷一是，伊當時之發言係為
          配合競選選戰之進程以及當時選戰民調發布浮濫之事實所必須，性質上屬
          於候選人為應選舉活動之競爭程度及競爭事項所必須之防衛性競選行為」
          云云，則經核除得以作為認定被告之所以誹謗自訴人並非出於私怨，而係
          當時總統候選人陳水扁、宋楚瑜及連戰之民意支持度相近，為避免候選人
          連戰受到「棄保效應」之不利影響，乃於抨擊其他陣營時一併對於自訴人
          做出將配合發布不實民調之錯誤指控等，有關被告誹謗自訴人「動機」之
          事項外，均對於被告具有上述「誹謗故意」之心理狀態毫無影響，而亦不
          足以作為其並無誹謗自訴人故意之依據。
    （四）按刑法第三百十條第三項前段規定「對於所誹謗之事，能證明其為真實者
          ，不罰。」，係以指摘或傳述足以毀損他人名譽事項之行為人，其言論內
          容與事實相符者為不罰之條件，並非謂行為人必須自行證明其言論內容確
          屬真實，始能免於刑責。惟行為人雖不能證明言論內容為真實，但依其所
          提證據資料，認為行為人有相當理由確信其為真實者，即不能以誹謗罪之
          刑責相繩等情，業經大法官會議以釋字第五０九號解釋在案。本件被告對
          於自訴人所為其將配合候選人宋楚瑜陣營發布有關總統選舉之不實民調之
          指摘，係屬不實事項一節，前已敘明。至被告雖以「ＴＶＢＳ電視台於八
          十九年二月十二日發布之總統候選人支持度民意調查結果，宋楚瑜的支持
          度僅二成一，落後於陳水扁之二成四及連戰之二成三，而同日宋楚瑜陣營
          發布之民意調查報告，宋楚瑜竟以百分之二十六點七之支持度高居第一，
          領先陳水扁之百分之二十三點三及連戰之百分之十八點二，且隔日之台灣
          日報針對此種落差，即於社論中做出『凡候選人所公布的民調都是謊言』
          之評論」，及「當時選舉狀況呈膠著化、白熱化，棄保效應隨時可能發酵
          ，自訴人擔任宋楚瑜陣營之民調顧問，宋楚瑜陣營本來就不可能自承其落
          後連戰陣營」等情，辯稱其有相當理由確信前開發言內容為真。然查上揭
          被告所提出之民意調查數據，係案外人丙○○於被告遭本件自訴後，始於
          八十九年八月十六日，以書面傳真予被告資為答辯之參考之事實，業據被
          告於九十年七月三十一日答辯狀陳稱無訛，並有傳真資料影本一紙附卷可
          稽；而被告於遭本件自訴之前，根本不認識自訴人，且不知自訴人於候選
          人宋楚瑜陣營擔任民意調查顧問一節，亦據被告於本院訊問時供述明確，
          則被告於誹謗自訴人之時，既尚未取得前開民調數據資料，又不知自訴人
          之身分，則其於上開記者會發言時，豈有可能已根據上開其尚未獲得之資
          訊，而有相當理由確信自訴人將配合候選人宋楚瑜陣營發布不實民調？加
          以前開被告所提出之民調數據，其公布日期八十九年二月十二日，距離本
          件記者會已十日之久；又被告於前揭記者會之發言內容，完全未提及先前
          任何有關總統選舉民意調查數據之真實與否問題，而係以「根據宋楚瑜陣
          營內部的消息」，為其指摘自訴人將配合候選人宋楚瑜陣營發布不實民調
          之立論根據，且並未指出自訴人係於候選人宋楚瑜陣營負責民調工作之事
          實，反而以「宋陣營在洪文湘操盤下，將以民意調查基金會、蓋洛普為『
          內圍』，呼應民進黨的民調部隊，並『配合』東吳大學盛姓助教授發布不
          實民調」等，足以使人誤以為自訴人將另以學者身分，自外配合候選人宋
          楚瑜陣營內部民意調查單位發布不實民調之用語指摘自訴人等情，並有候
          選人連蕭全國競選總部八十九年二月二十二日新聞稿影本一件在卷可稽；
          況學者專家於選舉程序中受候選人委任處理事務，本不排除仍有秉持學術
          良知與專業操守從事相關工作者，被告所稱「當時選戰激烈，自訴人擔任
          候選人宋楚瑜陣營民調顧問」，核亦不足做為其確信自訴人將配合候選人
          宋楚瑜陣營發布不實民調之相當理由。是被告以「ＴＶＢＳ電視台於八十
          九年二月十二日發布之總統候選人支持度民意調查結果，與宋楚瑜陣營同
          日發布之民調結果有相當落差」，及「當時選舉狀況白熱化，棄保效應隨
          時可能發酵，自訴人擔任宋楚瑜陣營之民調顧問，宋楚瑜陣營本來就不可
          能自承其落後連戰陣營」等情，辯稱其有相當理由確信前揭誹謗自訴人之
          事項為真實云云，顯然亦不足採。
    （五）按以善意發表言論，而有「一、因自衛、自辯或保護合法之利益者。二、
          公務員因職務而報告者。三、對於可受公評之事，而為適當之評論者。四
          、對於中央及地方之會議或法院或公眾集會之記事，而為適當之載述者。
          」等情形之一者，不罰，刑法第三百十一條定有明文。揆諸我國刑法第三
          百十條第三項「對於所誹謗之事，能證明其為真實者，不罰。但涉於私德
          而與公共利益無關者，不在此限。」之規定，原係規範行為人必須舉證證
          明所誹謗之事項係屬真實，始得免於刑事制裁（迄大法官會議第五０九號
          解釋，始著眼於賦予言論自由更大程度之維護，而以轉換該項含義之手段
          ，做出上開「刑法第三百十條第三項並非謂行為人必須自行證明其言論內
          容確屬真實，始能免於刑責，若依其所提證據資料，認為行為人有相當理
          由確信其為真實者，即不能以誹謗罪相繩」之解釋），且限於所誹謗之事
          與公共利益相關，始有該項免責條款之適用，對於行為人言論自由之保障
          原本甚為不利，立法者乃衡量酌取四款於民主政體、社會生活中具有較高
          價值之言論種類，另於第三百十一條規定，若行為人係基於善意，而發表
          該四款所列種類之言論者，究令其無法證明所誹謗之事項為真，或所言已
          與公眾利益無關，亦仍不得科以誹謗刑責，俾人民毋庸僅因憂慮其所言未
          來於法庭中將無法被證明屬實，或非屬攸關公眾利益之事項，即憚於發表
          該等維護自身利益所須或具有崇高價值之言論，以維護人民於保護自身合
          法利益、評論公共事務、傳播政府資訊，及公務員執行職務發言時，不慎
          做出錯誤陳述之免責空間；而並非罔顧自然人基於理性所具有之是非判斷
          及行動決定能力，無視行為人發表言論時之心理狀態，對於刑法第三百十
          一條所列各款言論，均予免於誹謗刑責之特權。因之，刑法第三百十一條
          乃以行為人於發言時係屬「善意」，做為其陳述該條各款種類之言論而得
          免於刑責之條件，而並非凡行為人之發言內容屬於該條各款所列言論之一
          ，即得免於誹謗刑責。是刑法第三百十一條所謂之「善意」，應係指行為
          人於發表言論時，主觀上對於所述內容為真，具有相當確信之心理狀態而
          言，亦即就行為人有關刑法第三百十一條所為言論涉及事實之部分，應仍
          有大法官會議釋字第五０九號解釋意旨之適用，而亦須行為人於發表言論
          時，有相當理由確信所言為真，始得免於誹謗之刑事責任。本件被告預見
          其所發表言論之內容可能有誤，仍蓄意漠視而貿然執意指摘自訴人，所言
          內容並缺乏合理依據等情，前均已敘明，其出言指摘自訴人時之心理狀態
          ，顯與刑法第三百十一條所規範之「善意」主觀要素不符，則揆諸前揭說
          明，被告另以其乃對於可受公評之事項而為適當之評論，及所言係屬因自
          衛、自辯或保護合法利益之言論，依照刑法第三百十一條之規定，不應科
          以誹謗刑責置辯云云，自亦不足採（況依被告所述，其當日於記者會發言
          之動機既在於預告社會各界，不要輕信未來由各政黨所發表之民調數字，
          以免所屬陣營受到棄保效應之不利影響，則其依據所屬陣營掌握之客觀資
          料，利用記者會將相關資訊提供予社會大眾後進行分析或預測，甚或根據
          各候選人陣營過去之競選方式等為社會大眾所週知之事實，直接對於各候
          選人陣營之競選行為提出預測或評論，均得發揮相當之效果，而斷無於缺
          乏相當理由之情形下，貿然另行指摘非屬公眾人物之自訴人之必要；是其
          所辯「僅係預告社會各界，不要輕信未來由各政黨所發表之民調數字，蓋
          本次總統大選主要三組候選人勢均力敵，當時競選主軸之一，即係何人民
          調較高、何人會成為棄保效應之發生對象，各陣營對於民調之進行與發布
          至策略因應，因之成為選舉之議題，連戰陣營鑒於外界諸多民調工作之不
          妥情形，決定於記者會中對外發言，籲請外界注意民調之不實性格，應屬
          因自衛、自辯或保護合法利益之言論」云云，應非正當。再觀之被告於當
          日記者會之中，非於陳述自訴人之身分、地位、與候選人宋楚瑜陣營之關
          係，及自訴人曾否從事何等與該次總統選舉有關之活動，或提出自訴人曾
          進行或發表之民意調查數據後，始對於自訴人之人格、行為或其所負責之
          民意調查工作進行評論或分析，而係於並未同時公開相關事實之情形下，
          以明確之用語，具體指摘「根據候選人宋楚瑜陣營之內部消息，自訴人將
          配合該陣營發布不實民調」等，得以並業經本院認定為不實之事項，自其
          全文主旨、言論之用法及所述事項之可證明性等情節觀之，被告顯係對於
          自訴人為具體事實之指摘，而非僅係發表其個人對於自訴人或其特定行為
          之意見無訛，是其以「自訴人係宋楚瑜陣營之民調執行人員，其所參與之
          問卷設計及結果分析工作，均屬選戰民調之核心工作，性質上為政治行為
          ，自應接受來自其他陣營基於選舉競爭動機上之褒貶或評論、攻擊」、「
          自訴人既積極投入宋楚瑜陣營擔任與選舉活動有關之民調工作，當知選舉
          活動本即動輒引起社會人士之非議或非難，自應坦然接受他人與社會之議
          論，此即俗語所謂進廚房就不要嫌廚房熱」、「我國為落實民主制度，時
          而舉辦定期公職人員選舉，各階層之公職人員選舉，每與公共利益相關，
          而各種選舉民調活動，儼然已成為政治人物問政工具以及參加公職競選的
          必要手段，因之依近來社會之通念，應認選舉民調已成為政治工具，而為
          可受公評之事項；伊及自訴人於本次總統大選中，分別擔任連戰競選總部
          文宣部召集人及宋楚瑜陣營東湖工作室之民調執行人員，處於競爭關係之
          競選陣營中，基於民主選舉之競爭原則，二人間之關係，應於其政治候選
          人間之地位相類，而居於可以互相評論之地位，自然應依民主選舉之原則
          ，給予最大之評論空間，方符合民主選舉之真諦，何況由候選人陣營所做
          之民調，本即較為欠缺客觀性，其進行選舉民調之動機、目的乃至對外公
          布之調查結果，往往有諸多可議之處，其正確性如何，本應接受各界之檢
          驗與質疑」云云，辯稱其僅係對於可受公評之事項為適當之評論，亦非正
          當）。
    （六）至被告另辯稱「依據武器平等原則，自訴人於選戰當時理當有充分機會透
          過所屬陣營，利用便利接近媒體之機會，就伊之言論提出澄清、辯解或反
          擊，竟捨此不為，反於選舉之後，借言其學術工作者之外衣，對伊提出刑
          事誹謗告訴，實非所宜。」云云，則不僅與其本件誹謗犯罪是否成立無關
          ，況法律本無選舉假期，政治人物於選舉期間之言論猶受國人之重視與媒
          體之青睞，理應謙抑自制，必有所本而發之，以為社會大眾之標竿，本不
          應自恃便利接近媒體，即率爾無端互相指摘，而於社會上造成一股利用媒
          體恣意造謠之歪風；是自訴人選擇不在總統選舉此意識型態、政治利益佔
          據社會大眾思想，足以掩蓋事實真相之期間，以於媒體放話之方式反駁其
          遭受之誣指，而選擇於選戰過後以提起訴訟之方式，循司法途徑維護其名
          譽，自屬憲法所保障訴訟基本權利之行使，而不足以做為有利於被告之認
          定。
    （七）被告於八十九年二月間擔任總統選舉候選人連蕭全國競選總部文宣部之召
          集人，該競選總部於每日上、下午各有一次例行記者會，會後均由文宣部
          下轄新聞處新聞組人員依據發言人之發言內容製作新聞稿後，以傳真方式
          發布予各媒體，並傳真一份予文宣部召集人即被告，且被告收到八十九年
          二月二十二日上午記者會之新聞稿後，並未要求新聞組人員予以更正等情
          ，業據候選人連蕭競選總部文宣部新聞處新聞組組長乙○到庭結證綦詳，
          為在庭之被告所不否認，並與被告於本院審理時所述「（是否每次記者會
          發言人的內容都會詳細記載在新聞稿？）會相當程度的反應出來。」、「
          （八十九年二月二十二日你在記者會發言，是否知道發言內容會做成新聞
          稿？）照慣例都會如此。」等語相符，而均堪信為真正。則被告既身為本
          件候選人連蕭全國競選總部八十九年二月二十二日新聞稿製作、發布單位
          即該競選總部新聞組所屬文宣部之召集人，又明知其於記者會之發言，均
          將為新聞組人員製作為新聞稿後，以傳真方式向媒體散布，且於收到該篇
          新聞稿後，仍未提醒相關人員應就足以毀損自訴人名譽之內容，予以更改
          修正，顯然被告應係明知其於候選人連蕭全國競選總部八十九年二月二十
          二日上午記者會所言，均將為其下屬新聞組人員製作為新聞稿，並以傳真
          之方式向媒體散布，而仍利用該等不知情之新聞組人員，以散布文字之方
          式，指摘足以毀損自訴人名譽之事無訛，所辯該篇新聞稿之製作及散布，
          均非其伊所親為云云，應無解於其加重誹謗犯罪之成立。
    綜上所述，本件被告確有於上開時、地以散布文字之方式，指摘足以毀損自訴人
    名譽之不實事項等事實，均堪認定。參諸被告係於候選人連蕭全國競選總部記者
    會之場合，向在場媒體記者指摘上開不實事項，且另以傳真新聞稿予各媒體之方
    式，對外發布該等誹謗事項，是其具有將該等不實事項散布於眾之意圖一節，亦
    臻炯然。本件事證明確，被告犯行堪以認定。
二、核被告甲○○所為，係犯刑法第三百十條第二項之加重誹謗罪。被告利用不知情
    之候選人連蕭全國競選總部新聞組人員，以文字散布前開誹謗言論，係屬間接正
    犯。爰審酌被告並非圖謀私人利益或出於私人恩怨，而係基於避免其所屬總統選
    舉候選人連戰受到棄保效應之不利影響，始為本件犯罪，動機尚非惡劣；且其於
    誹謗自訴人丁○○之際，尚知姑隱自訴人之全名而降低損害，手段亦非極端；又
    其乃於國外取得博士學位之人士，具有高等之智識程度，其學成歸國以來，不僅
    曾於大專院校作育英才，並歷任政府重要職務，對於國家社會多有貢獻，在社會
    上亦享有相當聲望，生活狀況及品行均屬優良；再其未能依據自訴人之要求，於
    媒體刊載更正上開誹謗事項之聲明，以適當回復自訴人之名譽，犯罪後之態度尚
    非可取，及其與被害人即自訴人素昧平生，處於選戰敵對競選陣營之競爭關係，
    與其犯罪所生之危害等一切情狀，量處如主文所示之刑，並諭知易科罰金之折算
    標準（被告犯罪後，規範易科罰金標準之刑法第四十一條業於九十年一月十日修
    正公布，應依刑法第二條第一項前段之規定，適用裁判時之法律，即修正後之刑
    法第四十一條第一項前段）。
據上論斷，應依刑事訴訟法第三百四十三條、第二百九十九條第一項前段，刑法第二
條第一項前段、第三百十條第二項、第四十一條第一項前段，罰金罰鍰提高標準條例
第一條前段、第二條，判決如主文。
中    華民    國      九十      年        八      月      十四      日
                                    臺灣臺北地方法院刑事第七庭
                                              法  官  楊  代  華
右正本證明與原本無異。
如不服本判決，應於判決送達後十日內，向本院提出上訴狀。
                                              書記官  許  博  為
中    華    民    國      九十      年        八      月      十七      日
附錄本案論罪科刑法條全文
刑法第三百十條
意圖散布於眾，而指摘或傳述足以毀損他人名譽之事者，為誹謗罪，處一年以下有期
徒刑、拘役或五百元以下罰金。
散布文字、圖畫犯前項之罪者，處二年以下有期徒刑、拘役或一千元以下罰金。
對於所誹謗之事，能證明其為真實者，不罰。但涉於私德而與公共利益無關者，不在
此限。


司法院資訊處製作；財團法人民間司法改革基金會備份。
